【裁判字號】    97,上易,1524
【裁判日期】    980507
【裁判案由】    侵占
【裁判全文】
臺灣高等法院刑事判決                97年度上易字第1524號
上  訴  人
即  被  告  乙○    53歲民.
                      號
輔  佐  人  甲○○○
                      號
上列上訴人因侵占案件，不服臺灣臺北地方法院96年度易字第
2602號，中華民國97年4月30日第一審判決（起訴案號：臺灣臺
北地方法院檢察署96年度偵字第18544號），提起上訴，本院判
決如下：
    主  文
原判決撤銷。
乙○無罪。
    理  由
一、公訴意旨略以：乙○前代理其子孟慶緯與丁○○訂立租賃契
    約（租賃契約當事人乃丁○○與孟慶緯，然實際上由丁○○
    之父丙○○代理丁○○、乙○代理孟慶緯簽立），以每月新
    臺幣（下同）3萬元之代價，承租丁○○所有門牌號碼臺北
    市中山區○○○路○段59巷21號13樓之7房屋，惟自96年2 月
    間起即未依約繳付租金，丁○○之父親丙○○遂於96年4 月
    5日與乙○簽訂契結書，約定租賃契約於同年4月17日終止，
    詎乙○意圖為自己不法之所有，屆期聲稱該屋為其所期約購
    買，拒不搬遷，而將該屋侵占入己，因認被告涉犯刑法第
    335條第1項之侵占罪嫌。
二、按不能證明被告犯罪或其行為不罰者，應諭知無罪之判決，
    刑事訴訟法第301條第1項定有明文。又按「刑法侵占罪之成
    立，以擅自處分自己持有之他人所有物，或變易持有之意為
    所有之意，而逕為所有人之行為，為其構成要件（19年上字
    第1052判例）」。次按「刑法上之侵占罪，須持有人變易其
    原來之持有意思而為不法所有之意思，始能成立，如僅將持
    有物延不交還或有其他原因致一時未能交還，既缺乏主觀要
    件，即難遽以該罪相繩（23年上字第1915號、68年台上字第
    3146號判例參照）。又稱侵占者係指無權利人，而易為權利
    者，實施其對物之處分，作為其所有者而言。易言之。即易
    原之持有關係，而為所有之行為。實例上如將他人之物逕自
    處分變賣，得價入己；又如對於廟產據為己有，私自標賣；
    以自己所持管之共有物，詐稱自己所獨有，以之抵押於人；
    將他人之物改入為自己名義等是。
三、被告於本件審理期日經合法傳喚未到庭，惟據被告於原審辯
    稱略以：伊不是非法占有房屋，房屋是違建且消防不及格，
    伊在那裡是要等公務機關證明到底伊有沒有說謊等語。並於
    本院具狀辯稱略以：伊無侵占之意圖及行為等語。經查：
（一）被告乙○前代理其子孟慶緯與丁○○訂立租賃契約（租賃
      契約當事人乃丁○○與孟慶緯，然實際上由丁○○之父丙
      ○○代理丁○○、乙○代理孟慶緯簽立），以每月新臺幣
      （下同）3萬元之代價，承租丁○○所有門牌號碼臺北市
      中山區○○○路○段59巷21號13樓之7房屋（下稱本案房屋
      ），有告發人所提租賃契約書為憑。而證人丙○○於原審
      證稱：「（問：被告沒有付租金，你如何處理？）答；我
      問被告何時要付租金，被告沒有說這間房子要繼續租，也
      沒有說要如何處理，被告說她有一張證件在管委會那裡發
      生問題，說是掛號證丟掉了，被告的意思我不是很清楚。
      （問：被告既然沒有付租金，也沒有說繼續承租，你有無
      催告或要求被告搬遷？）答：被告開始沒有付出房租時，
      我就要求被告搬遷。（問：被告有無承諾搬遷？）答：我
      們原先要給被告七天的搬遷期間，被告要求再加七天，我
      們有一張契結書可證明。（問：被告有無曾經跟你表明想
      要買這間房子的意願？）答：沒有」等語（見原審卷第83
      頁），依證人丙○○上開證述，被告並未對系爭房屋之出
      租代理人丙○○表示其為房屋所有人。
（二）復查，系爭房屋之出租人丁○○於96年4月10日發出存證
      信函請求被告及其子搬離系爭房屋，被告則於96年4月13
      日發出存證信函，其內容略以：「台端隱瞞屋夾層等諸多
      違規違法事實，我於3月1日即請總幹事告知安排協商。台
      端4月2日唐突來訪，4月5日要求解約，4月9日侵入。明已
      收受我通知在管委會管理人蓋章見證下請台端依429、430
      、435、436、91民法賠償萬22萬5千元正。請償還該金額
      後我方始搬離。至於侵入等告訴乃論刑事涉嫌部份請誠意
      解決，15 日內工務局如拆除違建造成我損失再擴張求償
      .... 」（見台灣台北地方法院96年度北簡字第22404號影
      卷第19頁），復於96年4月27日發出存證信函略以：「根
      據以下三情，我無搬遷義務：（一）簽約入住初因前門對
      講機無功能合議扣款3000元1次，台端要我先付月3萬元，
      俟日後實際狀況再後退月3,000元予我。六年來始終不能
      用前門對講機。求償225,000元足夠抵付租金有餘。加
      （二）貴我口頭合約未到期，台端不盡修繕義務。（三）
      4 月9日無故侵入叫囂尚未判決，未見台端悔意.... 」，
      （見同上影卷第18頁反面）。依被告所發存證信函之內容
      可知，被告係以系爭房屋出租人有隱瞞夾層屋、違建，出
      租房屋有瑕疵，出租人未盡修繕義務等內容而拒絕搬遷，
      而被告亦提出台北市消防局96年6月26日北市消預字第
      09631534600號函略以：「有關台端檢舉本市中山區○○
      ○路○段59巷21號13樓之7消防安全設備不合規定乙節，
      ....，經本局96年6月23日派員前往檢查，結果部分消防
      安全設備不合規定，已當場開具限期改善通知單限期改善
      」等件為憑（見96年度他字第5818號卷第68頁），姑不論
      被告所述系爭房屋有夾層、違建、有瑕疵未修繕等情是否
      有理由，上開各項主張純屬租賃房屋之糾紛，依法乃承租
      人得主張之權利，被告拒絕搬遷既係以房屋租賃糾紛事項
      為由，主張承租人依民法得主張之權利，被告上開主張承
      租人權利之行為，尚難認被告有就系爭租賃房屋變易持有
      為所有之行為。
（三）次查，被告於系爭房屋房屋所有人丁○○對其提起返還租
      賃房屋訴訟時（即台灣台北地方法院96年度北簡字第2240
      4號遷讓房屋案件），於96年6月8日提出答辯狀辯稱：「
      ....和丙○○先生簽租約，惟有但書，如租期達5年以上
      願以租金抵自備款...，然95年9月9日到期，原告以其子
      丁○○要結婚為由欲收回房子，被告十分不滿，.... 故
      堅不簽租約，一心以和為貴，等原告父良心發現簽訂買賣
      契約，.... 」云云；又於本件被訴侵占案件經警詢問時
      辯稱；伊於90年9月9日在管委會見證下與丁○○（丙○○
      之兒子）簽訂5年期約買賣合約，當年伊有付管委會3萬元
      管務費云云（見96 年度他字第5818號卷第14頁），復於
      原審及本院審理時仍主張上情。經查，證人丙○○於原審
      證稱伊沒有簽租售合約，伊只有簽租約等語（見原審卷第
      84頁），被告於偵查雖提出現金帳、切結書、蓋有系爭房
      屋管委會收發專用章之資料等文件（見96年度他字第5818
      號卷第76-79頁），然上開文件均無系爭房屋所有人丁○
      ○及其代理人丙○○之簽名，固難認被告辯稱有與系爭房
      屋所有人或代理人達成期約買賣之合意為可採，惟被告上
      開主張僅言及有期約買賣，顯係以買受人之地位請求房屋
      所有人簽訂買賣契約，其行為並非以所有之意思而為所有
      人之行為；且被告前以丙○○為被告提起損害賠償之訴，
      有台灣台北地方法院簡易庭96年北簡字第21582號判決可
      稽，雖言及期約買賣，尚非以所有人自居，應認均係被告
      訴訟上之攻擊防禦方法，縱無理由，亦難認被告所為符合
      刑法上侵占罪易持有為不法所有之構成要件。
（四）再查，被告於96年4月5日有與丙○○簽訂契結書，約定系
      爭租賃契約於同年4月17日終止，有契結書影本1紙在卷可
      憑（附於96年他字第5818號卷第45頁），被告雖辯稱上開
      契結書係被脅迫而簽立云云，並對含丙○○等16人提出提
      出妨害自由告訴，惟經台灣台北地方法院檢察官以97年度
      偵續字第69 號處分不起訴，此經本院調閱上開卷宗核閱
      無訛，而被告於約定搬遷日期96年4月17日後仍未搬遷，
      乃由系爭房屋之所有人於96年5月間對被告提出遷讓房屋
      訴訟，亦有台北地方法院96年度北簡字第22404號卷影本
      可稽，是被告於約定搬遷日期屆滿後，固有繼續佔有使用
      之行為，被告於系爭房屋搬遷日期屆至，拖延不返還承租
      房屋，固有不當，惟如上所述，尚無被告將該屋所有權為
      處分以致產生物權變更效果之行為，而被告於訴訟上主張
      系爭房屋有期約買賣固不可採，惟尚非對外自稱為該屋所
      有權人，則被告即無公訴意旨所指「變易其持有為所有」
      之行為。又本件被告嗣後已搬出系爭房屋，並經法院強制
      執行，亦據告訴代理人丙○○於本院97年10月6日陳述在
      卷（見本院卷第83頁），而侵占罪之犯罪構成要件必須行
      為人主觀上有意圖為自己不法所有之意圖，而易持有為所
      有為要件，合法租賃關係前提下於租賃契約期滿之後，拖
      延不交付房屋，屬於民事債務不履行之問題，亦難以侵占
      罪相繩。
四、綜上所論，本件被告所為尚難認與刑法第335條第1項之侵占
    罪之構成要件相符，此外，復查無其他積極證據足資證明被
    告犯罪，原審對被告論罪科刑，尚有違誤。被告上訴意旨辯
    稱無侵占之意圖及行為，尚非無據，應由本院撤銷原判決，
    並改判被告無罪。
五、被告經合法傳喚，無正當理由不到庭，爰不待其陳述逕行判
    決。被告具狀聲請再開辯論，核無必要，附此敘明。
據上論斷，應依刑事訴訟法第371條、第369條第1項前段、第364
條、第301條第1項，判決如主文。
本案經檢察官林秀濤到庭執行職務。
中    華    民    國    98    年    5     月    7     日
                  刑事第六庭審判長法  官  林堭儀
                                  法  官  郭豫珍
                                  法  官  吳淑惠
以上正本證明與原本無異。
不得上訴。
                                  書記官  陳雅加
中    華    民    國    98    年    5     月    13    日


司法院資訊處製作；財團法人民間司法改革基金會備份。
